最高法院刑事判決　　　　　　九十四年度台上字第五二八○號
　　上　訴　人　台灣高等法院檢察署檢察官
　　被　　　告　乙○○
　　　　　　　　　　　　樓
　　選任辯護人　蔡文浩律師
　　被　　　告　丙○○
　　　　　　　　丁○○
　　　　　　　　甲○○
上列上訴人因被告等誣告案件，不服台灣高等法院中華民國九十
三年十一月三十日第二審判決（九十二年度上訴字第二九一○號
，起訴案號：台灣基隆地方法院檢察署八十九年度偵字第三六四
五號、八十九年度偵字第四九五四號），提起上訴，本院判決如
下：
    主  文
原判決撤銷，發回台灣高等法院。
　　理　由
本件原判決以公訴意旨略以：被告乙○○前任職於台灣省警政廳
（下稱警政廳）刑事警察大隊偵查第一隊第五組偵查員，被告丙
○○（為前中央警察大學行政系專任教授）為其胞兄。被告丁○
○自民國八十一年七月一日起經營紅玫瑰餐廳（實為有女坐檯陪
酒之地下酒家），經常收受客人支票，票期甚長，缺現金週轉，
自八十五年間起即將所取得的支票透過會計支付利息予丙○○（
與丁○○原係夫妻，八十六年十二月二十二日離婚後仍同居而繼
續維持夫妻共同生活）而換取現金週轉（俗稱票貼）。葉文檳原
為巫廷風（綽號蕃薯）友人，於八十六年間簽發女友程春敏帳戶
之支票多紙借予巫廷風，經巫廷風持往紅玫瑰餐廳消費，該支票
亦經丁○○交予丙○○票貼，因巫廷風未軋票款而遭退票，於八
十六年八月二十二日葉文檳與巫廷風為此引發爭執，鬧到基隆市
警察局第一分局延平街派出所（下稱延平派出所），丙○○、丁
○○亦前往該派出所，並將巫廷風自稱值新台幣百萬元之滿天星
鑽石勞力士手錶取走抵債，同時承諾交還葉文檳之支票及其他簽
單，詎丙○○、丁○○食言未還，復將上揭支票軋入銀行提示，
引發巫廷風不滿而於八十六年九月十一日及同年十月九日，分向
法務部及內政部警政署提出檢舉丙○○經營地下酒家、違反風紀
事。丙○○於獲悉巫廷風四處檢舉其經營酒家，即與丁○○基於
共同之犯意，擬利用胞弟乙○○偵緝流氓之掃黑專案之職務上機
會，三人共同意圖為他人受流氓處分之犯意聯絡，在基隆市某處
謀議，安排秘密證人於乙○○值勤時向其檢舉，再由乙○○以跨
區查辦方式主導巫廷風流氓案件之蒐證及提報工作。八十六年十
一月二日，由彼三人安排在紅玫瑰餐廳上班已離職之服務生即被
告甲○○，利用乙○○在警政廳刑事警察大隊值班之日，自基隆
市遠赴台中市檢舉誣指巫廷風有流氓行為，將巫廷風在紅玫瑰餐
廳及成功小吃店等消費未付清之行為，誇大為白吃白喝、強迫簽
帳，並虛構恐嚇、暴力逼賭、持槍押人逼債等流氓行為，而由知
情之乙○○，以化名「阿文」訊問甲○○，並由乙○○將其與丙
○○、丁○○預知之基本事實，以跨張描述方式，羅織構陷巫廷
風為流氓，而將前述流氓情節登載於檢舉筆錄中，謂：基隆市民
綽號「蕃薯」之巫廷風有：(1)經營流動賭場。(2)手下有二名悍將
，綽號「阿德」、「喬治」，各帶一批手下，負責催討賭債，曾
對葉文檳、小莉、葉道冠、杜志豫等持槍押人討帳，恐嚇商店必
須到其賭場捧場，否則必叫手下去砸店。(3)蕃薯這批人連續在基
隆市成功小吃店、紅玫瑰餐廳、愛咖啡、銀座西餐廳等強迫簽帳
，恐嚇店家不得向其收帳，否則要砸店，要對負責人潑硫酸，無
法無天。(4)石雪珠不知因何事，住宅也遭巫廷風等人潑汽油縱火
，還揚言要殺掉她等流氓行為。嗣由乙○○利用公務之便，以此
檢舉筆錄作為巫廷風有流氓行徑之憑據，於翌（三）日簽請擬偵
辦巫廷風經營流動賭場並教唆手下持槍逼債暨恐嚇店家案，且為
蒐集巫廷風為首犯罪組織之具體不法事證，擬聲請實施通訊監察
，及派員向被害人、店家積極蒐集該犯罪組織不法事證等，經大
隊長劉辰雄批可。乙○○於同月五日持該簽呈影本前往基隆市警
察局第二分局，尋得其昔日同事時任職該分局刑事組長吳澄勳及
小隊長李泰河，探其共同辦理之意願，李泰河亦為爭取掃黑辦案
績效，於翌（六）日簽請擬與省刑大偵五組共同偵辦巫廷風等涉
嫌組織犯罪防制條例、檢肅流氓條例、恐嚇及公共危險等案，旋
經主管核可而開始進行查證工作。同日由乙○○、丁○○與丙○
○先安排由丁○○本人、葉文檳、劉宗隆，及李泰河找出蔡淑美
，由乙○○獨自詢問劉宗隆並製作筆錄，乙○○並於李泰河詢問
丁○○、葉文檳、蔡淑美時亦在旁陪同詢問，而由李泰河製作詢
問筆錄，丙○○則於丁○○接受李泰河、乙○○詢問時始終在場
。同月七日李泰河約談郭瑞庭前往上開分局刑事組辦公室製作筆
錄，同月九日再由李泰河詢問石雪珠並製作筆錄，同月十四日再
由丁○○、乙○○與丙○○安排丁○○本人、周美雲、林淑婷接
受李泰河詢問，乙○○並始終在場，丙○○則於丁○○應詢時在
場。八十七年一月間基隆市警察局循流氓提報程序提報巫廷風為
流氓，於同月二十日以巫廷風有流氓行為移送台灣基隆地方法院
治安法庭審理，丁○○等又基於同一誣告之意思，接續於同月二
十六日安排石雪珠在宜蘭老家接受李泰河、乙○○之詢問並製作
筆錄；八十七年二月五日，丁○○為擴大巫廷風之流氓犯行，再
赴上開分局誣指巫廷風持槍恐嚇而誣告巫廷風為流氓。嗣台灣基
隆地方法院於八十八年四月二十七日以八十七年度感裁字第三號
裁定巫廷風不付感訓處分，經基隆市警察局提起抗告，復由原審
法院於八十八年七月二十日以八十八年度感抗字第一一六號裁定
抗告駁回確定，嗣經巫廷風向監察院陳情被構陷提報流氓案而查
出上情，因認被告等均涉犯刑法第一百六十九條第一項之誣告罪
嫌云云。但經審理結果，認為不能證明被告等犯罪，因而維持第
一審諭知被告等無罪之判決，駁回檢察官在第二審之上訴，固非
無見。
惟查：(一)、原判決以證人石雪珠於原審證稱：「與巫廷風有認識
，是普通朋友，後來比較親密一點。巫廷風開票要我向別人調現
，我調不到錢，他就到我家拿汽油潑到我身上，是在基隆正信路
租的房子潑我汽油。他還拿開山刀貼在我的臉頰上。他做這些動
作，說沒有調到錢，就要我死得很難看，還要我全家死得很難看
。巫廷風確實有做警詢筆錄中所說的那些事情。我不可能陷害巫
廷風。巫廷風對我潑汽油的第二天確實有再來找我對我拳打腳踢
。是警察主動找我製作筆錄。巫廷風在治安法庭開庭之前有恐嚇
我，他要我調錢，否則就要讓我死得很難看」等語，資為其憑以
論斷石雪珠指稱其住處確有遭破壞、噴漆等情非屬虛構之依據（
見原判決第十九頁末九行）。惟石雪珠上開證詞，僅言及巫廷風
以汽油潑灑其身，並以開山刀抵貼其臉，及對其拳打腳踢，並未
指稱有破壞其住處及噴漆等情事。乃原判決竟據而判斷「石雪珠
住處確有遭破壞、噴漆等節，尚非虛構」，而為有利被告等之認
定，其論斷與卷證資料不符，自有證據上理由矛盾之違法。(二)、
丁○○在原審或稱：「石雪珠是我十幾年前的朋友，她在七十四
年的時候，與我合夥開設一家卡拉ＯＫ」（見原判決第十一頁第
十一至十二行），或謂：「所有被害人中，我只有認識甲○○，
他是我過去的員工，石雪珠、蔡淑美，我都不認識。這些人，我
們都是在開庭的時候才互相瞭解到被巫廷風欠債的」（見原判決
第十一頁末行至次頁第二行），其前後所辯，已屬矛盾。又原判
決雖以李泰河之證述，作為其憑以論斷石雪珠並非丁○○找出製
作警詢筆錄之論證，惟李泰河在第一審經訊以：「詢問石雪珠的
時候，是如何找出石雪珠的？」時，證稱：「我知道答案但是我
不方便講，製作石雪珠筆錄那天我去和平島吃海產，我當時碰到
丁○○及他的員工也去那裡吃海產，當時我們碰到的時候，就有
聊到石雪珠，丁○○說石雪珠要從苗栗回來等一下要去她那裡，
我見機不可失就馬上聯絡乙○○後就趕快去石雪珠那裡，所以這
件事湊巧丁○○知道石雪珠在哪裡，絕對不是她找出來的」等語
（見原判決第二六頁第六至十行），其所謂「我知道答案但是我
不方便講」一詞，究係所指為何？此部分隱情關乎石雪珠是否經
由丁○○安排始出面接受李泰河詢問之事實判斷，即非無深入詳
予究明之餘地。原審就此未予釐清，即遽採李泰河上開故為隱藏
重要癥結之部分證言，作為判決之基礎，亦有未當。(三)、原判決
雖以延平派出所警員蘇振榮及主管侯政德在第一審之證述，而謂
「巫廷風之流氓行為係先由檢舉人蔡淑美向延平派出所檢舉，經
由延平派出所警員蘇振榮製作檢舉人蔡淑美之檢舉筆錄後，因檢
舉人蔡淑美有說巫廷風有到被告丁○○的店裡去消費，警員蘇振
榮就去找被告丁○○製作筆錄，則被告丁○○應非係主動向警員
檢舉，而係於警員查訪巫廷風之流氓行為時配合警方之調查蒐證
，應堪認定」（見原判決第二三頁前五行），惟侯政德在第一審
係證述：「我們是有蒐集到有二舉發巫姓男子白吃白喝之情事，
一件是蔡淑美舉發的，另一件則是丁○○舉發的，這二件都是由
蘇振榮製作筆錄的」（見原判決第二二頁第五至七行），與蘇振
榮在第一審所證稱渠等係受理蔡淑美之報案後，因蔡淑美說巫廷
風亦有至丁○○之店裡消費，始找丁○○詢問等情歧異，原判決
前揭論述，已有矛盾。又侯政德在第一審同時證述：「後來因為
蘇振榮給我回報說，沒有辦法再得到進一步的情資，所以這部分
我們就暫時停擺，後來上級也沒有給我指示，同仁也沒有再給我
報告」（見原判決第二二頁第九至十一行），亦即基隆市警察局
第一分局於製作蔡淑美與丁○○之筆錄後，即未再繼續進行調查
；而李泰河於先前簽請核可偵辦巫廷風流氓等案之說明欄係記載
「三本案查證、移送、提報由本分局負責」，且其在第一審證述
：「我是在十一月六日簽呈給分局長核准後就開始依據省刑大裡
面的對象查訪，偵辦過大部分的筆錄（石雪珠、蔡淑美、丁○○
、郭瑞庭、葉文檳、林淑婷、周美雲部分）」（見原判決第二五
頁第三至五行），顯見嗣後基隆市警察局依作業程序提報巫廷風
為流氓並經該局審查會審查及內政部警政署複查後，移送第一審
法院治安法庭審理，係依憑基隆市警察局第二分局刑事小隊長李
泰河之調查、蒐證所得資料而辦理，並非因蔡淑美向基隆市警察
局第一分局延平街派出所檢舉及警員蘇振榮之查訪資料所致。原
判決上開論斷，顯與卷證資料不符，同有違誤。(四)、李泰河除在
第一審證稱其係依「省刑大裡面的對象」調查蒐證及「巫廷風移
送流氓案件的丁○○、葉文檳、石雪珠等人的筆錄是我製作，當
時乙○○、丙○○在場」外（見原判決第二五頁第四行、第二八
頁第二至三行），在監察院調查時亦陳稱：本件大部分證人係乙
○○約好後，通知其前往共同訊（詢）問（見偵字第三六四五號
卷第二七頁）；而丁○○於基隆市警察局第二分局承辦巫廷風涉
嫌流氓等案期間，曾致函基隆市警察局局長吳長寬陳稱：「本人
主導協助警方搜（蒐）證之後，本人曾南下覓及秘密證人共七人
，一起揭發被害人以往不敢提出告訴之罪，相信警方可在治安法
庭上博得勝訴」（見前引卷第十二頁）；乙○○於警政署督察室
維新小組約談時，陳稱：「我在八十六年十一月六日到取締到案
巫某期間，……我大哥丙○○曾打電話約三、四次問蒐證幾位？
什麼人」等語（見前引卷第二九頁）。如果無訛，巫廷風指稱基
隆市警察局據以移送其有流氓行為之人證部分，均係乙○○、丙
○○、丁○○所安排，即似非盡屬虛妄，實情為何？關涉乙○○
、丙○○、丁○○有無誣告之犯罪認定，為明真相，并維公平正
義，自應就上開各情詳加究明，原審未根究明白，并於理由內為
必要之說明，遽認石雪珠、郭瑞庭、葉文檳、林淑婷等人並非丁
○○找來接受李泰河詢問，蔡淑美之檢舉筆錄及葉文檳、石雪珠
、林淑婷指證巫廷風有流氓行為等均與乙○○、丙○○、丁○○
無關云云，自有調查未盡之違誤。又甲○○僅係紅玫瑰餐廳已離
職之服務生，縱其係基於「發揮小市民之正義感」（見原判決第
四六頁第八至九行），何以不就近在基隆市向當地警察或治安或
司法等機關檢舉，而須專程遠赴台中至警政廳刑事警察大隊向當
日值勤之乙○○舉發巫廷風有流氓等行為，其動機及作法殊與常
情有悖，非無疑竇，原審未併予究明，遽認其自第三人處聽聞巫
廷風有諸般劣行而提出檢舉，係「發揮小市民之正義感」，並無
誣告犯行云云，亦嫌率斷。檢察官上訴意旨指摘原判決不當，非
無理由，應認有發回更審之原因。
據上論結，應依刑事訴訟法第三百九十七條、第四百零一條，判
決如主文。
中　　華　　民　　國　九十四　年　　九　　月　二十二　日
                      最高法院刑事第十二庭
                          審判長法官  謝　俊　雄
                                法官  陳　世　雄
                                法官  蘇　振　堂
                                法官  吳　信　銘
                                法官  徐　文　亮
      本件正本證明與原本無異
                                      書  記  官
中　　華　　民　　國　九十四　年　　九　　月　二十七　日
                                                      Ｌ
